【裁判字號】    88,訴,1566
【裁判日期】    900313
【裁判案由】    重利
【裁判全文】
臺灣高雄地方法院刑事判決                        八十八年度訴字第一五六六號
    公  訴  人  臺灣高雄地方法院檢察署檢察官
    被      告  己○○
    選任辯護人  康進益
                王國論
右列被告因重利案件，經檢察官提起公訴（八十八年度偵字第一六七九○號），本院
判決如左：
    主  文
己○○無罪。
    理  由
一、公訴意旨略以：被告己○○與綽號「水哥」之不詳姓名男子，基於共同之犯意，
    於民國八十八年六月間以在報紙刊登廣告之方式經營地下錢莊，乘他人輕率、急
    迫或無經驗貸以金錢，而取得原本顯不相當之重利並以之為常業，甲○○因需錢
    孔急，於八十八年六月二十二日以電話向「水哥」借款新台幣（下同）五萬元，
    利息每十天一萬一千元，預先扣除，甲○○並開具本票二張及以身分證作為質押
    ，八十八年七月四日十五時許，己○○持甲○○之身分證及本票前往高雄市○○○路一七０號大紅屋泡沫紅茶店，欲向甲○○收取本金及利息時為警查獲，因認
    被告所為，係犯刑法第三百四十五條之常業重利罪嫌云云。
二、按犯罪事實應依證據認定之，無證據不得推定其犯罪事實。又不能證明被告犯罪
    者，應諭知無罪之判決，刑事訴訟法第一百五十四條、第三百零一條第一項分別
    定有明文。又告訴人之告訴，係以被告受刑事訴追為目的，是其陳述是否與事實
    相符，仍應調查其他證據以資審認。而認定不利被告之事實，須依積極證據，苟
    積極證據不足為不利於被告事實之認定時，即應為有利於被告之認定，不必有何
    有利之證據；事實之認定，應憑證據，如未能發現相當證據，或證據不足證明，
    自不能以推測或擬制之方法，以為裁判基礎，最高法院五十二年臺上字第一三０
    ０號、三十年上字第八一六號、四十年台上字八六號分別著有判例足供參照。
三、本案公訴人認被告有前揭犯嫌，無非以被害人甲○○之指訴，並有本票、身分證
    及刊登廣告之報紙為其主要論據。訊據被告己○○堅決否認有右揭犯行，辯稱：
    「我沒有經營地下錢莊，沒有刊登報紙，我晚上有在太陽ＫＴＶ工作，做了將近
    二年，從開幕做到現在，從晚上七點至凌晨三點。有一個綽號叫水哥欠我們酒錢
    ，我在那裏擔任主任，負責管理服務生，上面還有經理是乙○○，老板是陳彩量
    ，實際上負責人是張女及會計戊○○，如有欠債是會計去收錢，如會計不知道路
    會叫我去收錢。我不知水哥真實姓名，當時他簽二張帳單，共欠三萬一仟伍百元
    ，他說有人欠他五萬元，扣除債務後有剩下的錢，還可以繼續消費，他欠一、二
    個月，他來我們店裏消費有半年之久，之前都付現金，最近才欠這二張帳單，我
    們催討好幾次，他才於八十八年七月三日凌晨（零時）三十分說有人欠他錢並拿
    資料給我，說他住在外縣市，沒有空，要我幫他去拿錢，我就把家裏的電話給他
    ，他七月四日下午一、二點時打電話給我，叫我去歡樂大紅屋找姓張的小姐，我
    到時直接找張小姐將資料給她後，警察就過來。他叫我去拿五萬元沒有給我報酬
    ，我們幫客人買香煙都有一、二百塊的報酬，當時水哥拜託我去拿時會計小姐有
    在場，會計小姐說她下午沒有時間，就說乾脆我去拿，我就答應去」等語。經查
    ：
（一）證人即被告所任職太陽ＫＴＶ之經理乙○○到庭結證稱：「（問：水哥認識否
      ？）不認識，他去我們公司消費四次，從六、七月開始簽二次帳，三月份開始
      消費有給付現金，六、七月這二次水哥要簽帳是我決定的，他說他身上沒有錢
  ，多少錢是會計記的，要問會計才知道，我可以決定讓他簽帳，六月他沒有繳
      錢，他說七月要繳錢一起算，才會讓他簽帳，簽完帳後他就沒有來，如他沒有
      繳錢，就由會計處理，不是被告叫我給他簽帳的。被告是從八十七年二月開始
      至今在太陽ＫＴＶ上班。我是從八十六年十二月開始在太陽ＫＴＶ上班。除了
      公事，他的私事我們都不知道。被告與水哥熟識否，我們不清楚」等語；證人
      即被告所任職太陽ＫＴＶ之會計戊○○到庭結證稱：「（問：水哥認識否？）
      不認識，我是八十七年三月開始至太陽ＫＴＶ上班，我公司沒有給客戶簽帳，
      客戶如喝醉要鬧事沒辦法處理才讓他簽帳，水哥我見過面，他三、四月開始消
      費，一次付六千，一次付一萬二千元，六、七月時水哥喝醉酒才讓他簽帳，他
      說七月來要還錢，七月要消費之前，他就拿信封說裏面有五萬元，要還六月一
      萬六千五百元的帳，只說裏面有五萬元，沒有說是支票或借據，所以我們才讓
      他繼續消費，信封裏的東西我都沒有看，被告主動說要幫我去收，我們當時都
      沒有看信封裏的東西，我們以前都是現金消費，沒有簽帳消費，所以從來沒有
      請被告去收過帳，我跟被告是同事，除了公事外，他的私事我們都不清楚。被
      告曾跟我說他收不到帳，我就在七月五日晚上八、九點打行動電話給水哥，水
      哥說要來處理，結果也沒有來，被告與水哥熟識否，我們不清楚」等語（參八
      十八年十月六日訊問筆錄）。上開證人既具結在卷，又與被告並無親屬關係，
      渠等證詞即堪採信；再參以被告庭提附卷之其在太陽ＫＴＶ（即太陽飲料店）
      上班之在職證明書、八十八年度扣繳憑單、名片各一件，及證人戊○○庭提附
      卷綽號「水哥」之人所留之簽帳單二紙等物證，被告辯稱其係於太陽ＫＴＶ上
      班，案發當日去高雄市○○○路一七０號大紅屋泡沫紅茶店，欲向甲○○收款
      ，係幫忙其店之客戶綽號「水哥」之人收款用以抵償「水哥」在其店消費所欠
      款項等情，並無悖情不可採信之處。
（二）次查，公訴人憑以認定被告涉犯常業重利罪嫌之被害人甲○○於警訊中之惟一
      指訴：「（問：警方查獲己○○一人，是否為當初妳向其借貸之人？）不是，
      另有他人‧‧‧」，亦未能證明被告涉有上開常業重利罪嫌；經本院依被害人
      甲○○在警訊中指稱其與所借貸之人聯絡之電話號碼（○七）0000000
      及（○七）0000000，依職權查得該使用者之姓名分係庚○○及丁○○
      二人，而被告與綽號「水哥」之人聯絡之行動電話號碼0000000000
      號（留於簽帳單上），查得其使用人為丙○○，此有中華電信股份有限公司臺
      灣南區電信分公司及泛亞電信公司之覆函各一件附卷可稽，本院依職權傳喚上
      開證人丁○○到庭結證稱：「（問：電話（○七）0000000何人使用？
      ）申請二年多，居家用，不曾在報紙上登刊做小額借貸使用，但我曾經有接過
      要我向我借款的電話，但我回答說打錯了，對方就掛電話，我總共接過三、四
      通電話，都是在三、四月間晚上十一、二點時接到的，之前或之後都沒有接過
      。我哥叫黃兆楨、母親林秀枝（去年十一月一日死亡），家中只剩我跟我哥在
      家，但我哥現不在家，我知道我哥沒有將電話刊登做小額貸款」等語（參八十
      八年十一月十五日訊問筆錄），亦無法證明被告涉有上開常業重利罪嫌。本院
      再合法傳拘上開證人即被害人甲○○與庚○○、丙○○等人，亦均無著落，無
      法再進一步調查，是公訴人僅憑被害人甲○○在警訊中之上開指訴，即認被告
      與綽號「水哥」共同經營地下錢莊之情，尚無可採為被告有罪之證據。揆諸前
      開規定及判例意旨，依罪疑惟輕原則，即應為被告無罪之有利認定。此外，復
      查無其他積極證據足認被告有公訴人所指之犯行，既不能證明被告犯罪，自應
      為其無罪之諭知。
四、據上論斷，應依刑事訴訟法第三百零一條第一項，判決如主文。
中      華      民      國      九十      年      三      月    十三    日
                                  臺灣高雄地方法院刑事第二庭
                                      法  官    劉建利
右正本證明與原本無異。
如不服本判決，應於判決送達後十日內，向本院提出上訴狀。
                                      書記官    洪生輝
中      華      民      國      九十      年      三      月    十五    日


司法院資訊處製作；財團法人民間司法改革基金會備份。
